臺灣高雄地方法院民事判決　九十三年度重訴字第二八三號
　　原　　　告　甲○○
　　訴訟代理人　江雍正律師
　　　　　　　　許乃丹律師
　　　　　　　　張清雄律師
　　被　　　告　丙○○
　　訴訟代理人　蔡東賢律師
　　　　　　　　馮基源律師
　　　　　　　　戴仲懋律師
　　受告知人　　乙○○
右當事人間請求損害賠償事件，經本院於民國九十三年十月十三日言詞辯論終結，判
決如下：
    主      文
被告應給付原告新臺幣貳佰捌拾壹萬肆仟肆佰陸拾捌元，及自民國九十三年五月一日
起至清償日止，按年息百分之五計算之利息。
原告其餘之訴駁回。
訴訟費用由被告負擔二十分之九，餘由原告負擔。
本判決關於原告勝訴部分，於原告以新臺幣玖拾肆萬元為被告供擔保後，得假執行。
但被告如以新臺幣貳佰捌拾壹萬肆仟肆佰陸拾捌元為原告預供擔保，得免為假執行。
原告其餘假執行之聲請駁回。
    事實及理由
一、原告起訴主張：被告係設於高雄縣燕巢鄉○○街六號「萬蕙企業有限公司」（下
    稱萬蕙公司）之負責人，其係從事鋼管粉體之塗裝業務並為勞工安全衛生法第二
    條第二項所稱之雇主而應注意防止機械、器具、設備等引起危害之義務，對於機
    械之原動機、轉軸、齒輪、帶輪、飛輪、傳動輪、傳動帶等有危害勞工之虞之部
    分，應注意設護罩、護圈、套胴、跨輪等設備，另對於使用動力運轉之機械而具
    有顯著危險者，應於適當位置豎有明顯標誌之緊急制動裝置，立即遮斷動力並與
    制動系統連動，使能於緊急時快速停止機械之運轉，而其依當時之情形並無不能
    注意之情狀，竟疏未注意於該工廠內作業機械之電動傳動軸上方裝置防護罩及緊
    急制動裝置，致受僱於該公司之作業員即原告於民國九十一年九月二十四日十一
    時許，在為鋼管粉體塗裝作業時，因電動傳動軸故障旋轉不順暢，經原告以腳踢
    鬆動滾輪，並以手推動直管助其旋轉，惟因原告穿載之手套沾上塗料具有黏性，
    在推動直管時因碰及傳動軸而遭沾黏，致手臂因而遭捲入傳動軸內，身體被拋過
    作業平台而使左手第二關節以上被扯斷因致左前臂完全截肢之重傷害，而被告因
    此業務過失傷害人致重傷之行為，業經鈞院以九十二年度簡上字第五四九號判處
    有期徒刑四月確定在案，依民法第一百八十四條、第一百九十一條之三之規定，
    其自應負侵權行為損害賠償之責任，而原告因本件工安事故計受有下列損害：（
    一）裝置義肢費用：原告因左前臂截肢，自有終生裝置義肢之必要，而每具義肢
    費用為新臺幣（下同）五萬八千元，每三年更換一次，原告現年四十歲，尚有三
    十五年之平均餘命，除目前業已裝置者外，將來至少尚須更換義肢十次，而每具
    義肢費用為五萬八千元，經扣除首次裝置健保補助四萬二千元及每次更換社會局
    輔助二萬元後，仍須支付三十九萬六千元，此為增加生活上需要之費用，原告自
    有預為請求之必要。（二）減少勞動能力之損害：原告所受左前臂截肢之傷害屬
    第六級殘廢，因而減少勞動能力百分之七十六點九，原告於案發時為三十九歲，
    被告業已給付自九十一年九月一日起至九十二年十一月三十日止之薪資三十三萬
    零六百八十二元，則自九十二年十二月一日起至退休年齡六十歲計算，勞動年數
    尚有十九年四月十八日，經依霍夫曼公式扣除中間法定利息，共計二百八十九萬
    一千一百二十七元。（三）非財產上損害：三百萬元，為此，爰依侵權行為之法
    律關係，求為判決：（一）被告應給付原告六百二十八萬七千一百二十七元，及
    自起訴狀繕本送達翌日即九十三年五月一日起至清償日止，按年息百分之五計算
    之利息。（二）願供擔保請准宣告假執行。
二、被告則以：伊固係萬蕙公司之負責人，惟訴外人昕合美工業股份有限公司（下稱
    前因積欠萬蕙公司債務，該公司乃將其上開工廠之機器設備及生產技術出租及轉
    移予萬蕙公司，而被告於案發當時並非該工廠之負責人，該工廠仍屬訴外人昕合
    美公司所有，其負責人自仍應為受告知人乙○○，且原告實際上亦受受告知人乙
    ○○之指揮監督而非受被告管理，故原告之實際雇主應為訴外人昕合美公司，被
    告自無違反勞工安全衛生法可言，而被告亦無於傳動軸上加裝防護罩之義務，本
    件工安事故之發生係因原告自身操作機械不當以致受傷，縱認被告有過失，原告
    亦與有過失等語資為抗辯，並聲明：（一）原告之訴及假執行之聲請均駁回。（
    二）如受不利之判決，願供擔保請准宣告免為假執行。
三、本件原告主張其於上揭時日因操作工廠機械致左手臂遭傳動軸滾輪捲入因而截肢
    ，而被告因此即因涉有業務上之過失傷害人致重傷之罪而經本院判處有期徒刑四
    月確定乙節，此有本院九十二年度簡上字第五四九號刑事判決乙件在卷可稽，亦
    據本院核閱上開刑事卷宗查明無訛，惟被告則以前揭情詞置辯。經查：
（一）訴外人昕合美公司於九十一年四月間，因有開始營業後自行停止營業六個月以
      上之情事，經主管機關高雄市政府於同年月二十五日以高市府建二公字第○九
      一一○五六○五號函予以命令解散，嗣於同年九月四日，又因經命令解散未於
      期限內申請解散登記，而由高雄市政府以高市府建二公字第○九一一○六四九
      六號函廢止公司登記在案，此有上開函文二紙及訴外人昕合美公司設立登記事
      項卡乙份附於上開刑事卷可參，而被告所負責之萬蕙公司乃自自九十一年九月
      一日起至九十四年八月三十一日止共計三年向訴外人昕合美公司承租上開廠房
      ，並於同年九月五日張貼公告，告知包括原告在內之原訴外人昕合美公司之十
      二名員工，自九十一年九月一日起，正式成為訴外人萬蕙公司之員工乙節，此
      有被告不爭執真正之廠房機具設備租賃及生產技術移轉合約書、公告等件附於
      上開刑事案卷可證，另訴外人廖永盛及乙○○等原屬於訴外人昕合美公司員工
      乃自九十一年九月一日起受僱於萬蕙公司，所有薪資並均已由被告所經營之萬
      蕙公司支付等情，亦經證人廖永盛及乙○○於上開刑事案件中證述於卷（見上
      開刑事卷九十三年三月十八日、九十三年四月八日審判筆錄），是訴外人昕合
      美公司早於系爭工安事故發生前即經主管機關廢止公司登記在案，該工廠之經
      營權於本件工安事故發生之時自應已非訴外人昕合美公司所有，而被告所負責
      之訴外人萬蕙公司既已自九十一年九月一日起即已承接原訴外人昕合美公司之
      資產與營運，且業公告原有員工自斯時起即正式成為該公司之員工並為支薪，
      訴外人昕合美公司與萬蕙公司間之契約移轉關係自已由該日而非契約簽訂日之
      九十一年十二月二十六日即已生效，況本件事發之後，被告負責之萬蕙公司即
      曾先後於九十二年一月二十日、二十四日以「通知函」及「存證信函」通知原
      告前往辦理強制退休及領取殘障補償金等事項（通知函及存證信函各乙份附於
      上開刑事卷可參），倘原告於事發當時並非該公司之員工，被告何須以訴外人
      萬蕙公司之名義處理本件工安之善後問題，原告於事發時自屬訴外人萬蕙公司
      所屬之員工甚明，被告辯稱其於案發當時並非該工廠之負責人云云洵非可採。
（二）按「本法所稱雇主，謂事業主或事業之經營負責人。」、「雇主對於防止機械
      、器具、設備等引起之危害，應有符合標準之必要安全衛生設備」、「雇主對
      於機械之原動機、轉軸、齒輪、帶輪、飛輪、傳動輪、傳動帶等有危害勞工之
      虞之部分，應有護罩、護圍、套胴、跨橋等設備」、「雇主對於使用動力運轉
      之機械，具有顯著危險者，應於適當位置設置有明顯標誌之緊急制動裝置，立
      即遮斷動力並與制動系統連動，能於緊急時快速停止機械之運轉」，勞工安全
      衛生法第二條第二項、第五條第一款及勞工安全衛生設施規則第四十三條第一
      項、第四十五條分別定有明文。查事發當時在現場目擊之證人廖永盛於本院九
      十二年度簡上字第五四九號刑事案件審理中乃到庭證稱：「當時是在（做）
      EMT管，本來臺子是六米多，EMT是三米六六，人要站在臺子中間，機器會滾動
      ，管子還沒有出來，第三個輪子那邊有鬆動，我看到甲○○用腳去踢那個輪子
      ，應該是重心不穩，人就傾斜，左手就被傳動軸轉過去，手就斷掉了，我就去
      把開關關掉。用布將他的手臂包紮，再打一一九」、「（問：機器若有蓋防護
      罩，是否手就不會捲進去？）是。」等語（見該案卷九十三年三月十八日審判
      筆錄），而另一目擊證人陳溫化亦證稱：「他（指告訴人）坐在椅子上，用腳
      去踢輪子，左手就被傳動軸捲進去。」、「（問：工作時，機器是否有加裝防
      護罩？）沒有。」等語（見該案卷九十三年三月十八日審判筆錄），另行政院
      勞工委員會南區勞動檢查所於事故發生後經派員前往檢查之結果，乃認定該工
      廠確有未於傳動軸上方未加裝防護罩之疏失乙節，亦有該檢查所九十二年二月
      二十四日勞南檢製字第○九二五○○一六二四號函附於上開刑事卷可參，是被
      告既為勞工安全衛生法第二條第二項所稱之雇主，且其經評估而自九十一年九
      月一日起以訴外人萬蕙公司之名義接管原屬訴外人昕合美公司所有之工廠營運
      ，其對該工廠之勞工安全問題自不能罔為不顧，縱受告知人乙○○於上開刑事
      案件中自承「該工廠之事務實際上均由其負責處理，其未於傳動軸上加裝防護
      罩而有疏失」等語（見上開刑事卷九十三年四月八日審判筆錄），然受告知人
      乙○○既僅係受僱於被告擔任廠長，被告對於該工廠安全之維護，自仍負有監
      督管理之責，其自應注意設置必要安全之防止機械引起危害之設備，惟本件原
      告於事發時所操作之機器，於傳動軸之上方乃未依法加裝防護罩，其於此非不
      能注意之事項竟疏未注意及此（本件工安事故發生之後，該傳動軸之上方已立
      即加裝防護罩，業據證人陳溫化於上開刑事案件中證述屬實，並有被告提出之
      照片附於上開刑事卷佐證，顯見被告對於所屬工廠內之機械轉軸上應加裝防護
      罩乙事並非不能知悉），其於原告之受傷自存有過失應堪認定，被告所辯其並
      無違反勞工安全衛生法之過失云云自屬無據。
四、次按損害之發生或擴大，被害人與有過失者，法院得減輕賠償金額，或免除之，
    民法第二百十七條第一項定有明文。查證人廖永盛於上開刑事案件審理時乃到庭
    證稱：「（問：依你經驗，甲○○當時操作之程序、作法有何不對？）當時機器
    也有問題，他用腳去踢鬆動的滾輪也有不對」等語，而證人陳溫化則證稱：「（
    輪子鬆動時）應用焊接固定」、「不可以（用腳去踢）。」等語（見上開刑事卷
    九十三年三月十八日審判筆錄），證人乙○○亦證稱：「有時轉軸鬆動，用腳踢
    ，又會接合繼續轉動，為了不影響生產，有時員工會這樣子處理，照道理，不應
    這樣作」等語（見上開刑事卷九十三年四月八日審判筆錄），是原告於操作上開
    機器在遇故障時，原應以焊接固定鬆動之滾輪而不得以腳踢使之接合，惟其竟以
    腳踢滾輪並以手推動直管助其旋轉以致穿載之手套碰及傳動軸而遭沾黏捲入肇致
    ，足認原告於操作本件機器時亦確有未依程序操作之疏失，其對於本件工安事故
    之發生，顯然亦有過失可堪認定，本院斟酌被告與原告雙方之過失情節、程度等
    一切情狀，認其等就本件工安事故之發生應由被告負擔三分之二，原告負擔三分
    之一，亦即原告僅得就損害金額三分之二向被告請求賠償。
五、按「違反保護他人之法律，致生損害於他人者，負賠償責任。」、「不法侵害他
    人之身體或健康者，對於被害人因此喪失或減少勞動能力或增加生活上之需要時
    ，應負損害賠償責任。」、「不法侵害他人之身體、健康、名譽、自由、信用、
    隱私、貞操，或不法侵害其他人格法益而情節重大者，被害人雖非財產上之損害
    ，亦得請求賠償相當之金額。」，民法第一百八十四條第二項前段、第一百九十
    三條第一項、第一百九十五條第一項前段分別定有明文。本件工安事故之發生乃
    因被告未注意依法維護工廠內機械設備之安全，並原告未注意依程序操作機器所
    造成，而原告業因本件事故致受上開傷害，且其所受之傷害與被告之過失行為亦
    顯有相當因果關係，故原告依據侵權行為之法則請求被告予以賠償，自屬有據。
    茲就原告所得請求被告賠償之金額分述如下：
（一）裝置義肢費用部分：
      本件原告業因左前臂截肢而受有永久性不能復原之傷害已如前述，其於此自有
      終生裝置義肢之必要，且為生活上所必需，而查左前臂義肢裝置之補助，應先
      依全民健康保險義肢給付要點規定「保險對象裝配義肢對同一部分以給付一次
      為限費用以給付一次為限」規定辦理，其後之耗損，始得申請高雄市政府社會
      局補助，而該部分義肢最低使用年限為三年，最高補助額為二萬元，另左前臂
      義肢裝置費用為每具五萬八千元，原告已於九十二年三月二十五日向強生義肢
      股份有限公司購買首具左前臂義肢，經扣除首次裝置健保補助四萬二千元後，
      原告自付額為一萬六千元，而該部分義肢之保固期限為三年等情，此有高雄市
      政府社會局九十三年七月二日高市社局四字第０九三００一八五五九號函暨附
      件高雄市身心障礙者輔助器具補助作業要點、補助標準表、估價單、證明書等
      件附卷可稽，並據證人強生義肢股份有限公司人員丁○○到庭證述在卷，而被
      告對此亦未爭執，則原告主張以每具義肢裝置費用扣除最高補助金額後作為其
      將來一次請求之計算基準，自屬適當；另本件原告已於上開時日購得首具義肢
      ，則下次更換義肢之時（九十五年三月二十五日之後）其已滿四十二歲，依九
      十一年度高雄市簡易生命表所示，斯時其平均餘命應為三十三點六八年，預計
      原告生存期間前後共需換裝十二具（1+33.68/3＝13，小數點以下無條件進位
      ），是原告請求裝置十具義肢之費用，尚無不合，則依上開計算基準及依霍夫
      曼式扣除中間利息後，原告就其未來一次可請求被告賠償之義肢裝置費用即為
      三十一萬四千五百七十五元（38000×8.0000000〉＝314575），小數點以下四
      捨五入】，經再加計其已支出之上開自付額一萬六千元，原告得向被告請求賠
      償義肢裝置費用合計為三十三萬零五百七十五元（314575+16000＝330575），
      其逾此範圍外之請求即屬無據。
（二）減少勞動能力之損害部分：
      查本件原告因上開事故而致受有前該傷害，其殘廢等級為第六級，經參照勞工
      保險殘廢給付標準表並殘廢等級及勞動能力減少比率表，其減少之勞動能力為
      百分之七十六點九點乙節，此有行政院國軍退除役官兵輔導委員會高雄榮民總
      醫院九十三年八月十一日高總管字第０九三０００九五四０號函在卷可稽，並
      為被告所不爭執，是原告所受上開傷害於社會通念上已將嚴重影響其日後工作
      所得之報酬，其自已因此難以治癒之重大傷害而業減少其原應有之勞動能力甚
      明；又原告於本件事故發生時之每月底薪為二萬二千四百元，而被告業已給付
      自該月起至九十二年十一月三十日止合計三十三萬零六百八十二元之薪資予原
      告乙節，亦有原告之薪資證明單附卷可稽，並為兩造所不爭執，是原告請求減
      少勞動能力損害之標準以其斯時之每月底薪二萬二千四百元加以計算，衡諸法
      定基本工資及社會經濟現狀自屬可採，而原告於事發時之年齡雖為三十九歲（
      五十二年四月十九日生），然被告既已給付上開期間之薪資予原告，則計算原
      告減少勞動能力之損害自應由九十二年十二月一日起至法定退休年齡六十歲即
      一百十二年四月十八日止之十九年四月十八日，則依霍夫曼式扣除中間利息後
      （第一年不扣除中間利息方式），原告一次可請求被告賠償之減少勞動能力之
      損失即為二百八十九萬一千一百二十七元（22400×12×13.0000000）+（
      22400 ×4）+（22400÷30×18）＝0000000，0000000×76.9%＝0000000小數
      點以下四捨五入），其逾此範圍外之請求則為無據。
（三）精神慰撫金部分：
      原告因被告之過失行為業致其受有左前臂截肢之重傷害已如前述，則其因此傷
      勢住院治療，不僅身體受有疼痛，精神自感痛苦，是原告請求非財產上之損害
      賠償自屬有據。查原告現年四十歲，名下有房屋乙棟、土地乙筆，而被告係專
      科畢業，業商，名下有投資三筆等情，此為兩造所自陳，並有稅務電子閘門財
      產所得調件明細表乙份附卷可參，爰審酌兩造教育程度、經濟狀況、社會地位
      、損害程度等一切情狀，認原告之請求以一百萬元為適當，其逾此範圍外之請
      求尚為無理由。
（四）綜上，原告得請求被告賠償之損害金額，總計為四百二十二萬一千七百零二元
      （計算式：330575+0000000+0000000＝0000000），經扣除原告與有過失而應
      負擔之三分之一過失責任，原告得請求被告賠償之金額即為二百八十一萬四千
      四百六十八元（0000000×2／3＝0000000，小數點以下四捨五入）。
六、末按民法第一百九十一條之三之規範對象乃係經營一定事業或從事其他工作或活
    動之人，且其工作或活動之性質或其使用之工具或方法有生損害於他人之危險者
    ，例如工廠排放廢水或廢氣、筒裝瓦斯場裝填瓦斯、爆竹廠製造爆竹、舉行賽車
    活動、使用炸藥開礦、開山或燃放焰火等始有適用餘地，而本件被告所經營之萬
    蕙公司係從事鋼管粉體之塗裝之業務，此非屬危險之工作或活動，自與上開規定
    不合，是原告爰引該條規定而為請求，於法尚有未合，附此敘明。
七、兩造均陳明願供擔保，請准宣告假執行或免為假執行，關於原告勝訴部分，經核
    均無不合，爰各酌定如主文所示之擔保金額，併予准許。至原告敗訴部分，其假
    執行之聲請，已失所附麗，應併予駁回。
八、結論：原告之訴為一部有理由、一部無理由，依民事訴訟法第七十九條、第三百
    九十條第二項、第三百九十二條，判決如主文。
中　　　華　　　民　　　國　　九十三　　年　　　十　　　月　　二十二　　日
                              臺灣高雄地方法院民事第五庭
~B法　　　官　何悅芳
右為正本係照原本作成。
如不服本判決，應於送達後廿日內，向本院提出上訴狀並表明上訴理由，如於本判決
宣示後送達前提起上訴者，應於判決送達後十日內補提上訴理由書（須附繕本）。
中　　　華　　　民　　　國　　九十三　　年　　　十　　　月　　二十二　　日
~B法院書記官　周志揚
